臺灣新竹地方法院民事簡易判決  
109年度竹簡字第459號
原      告  胡榮政  
            胡榮杰  
共      同
訴訟代理人  洪大明律師
複代理人    鄭玉金律師
被      告  胡珠堅  

訴訟代理人  林千琦  
被      告  胡榮茂  
兼  訴  訟
代  理  人  胡榮勝  
被      告  胡正昇  
上列當事人間返還不當得利事件，本院於民國110年2月24日辯論
終結，判決如下：
    主      文
原告之訴駁回。
訴訟費用由原告負擔。
    事實及理由
壹、程序方面：　
    按訴狀送達後，原告不得將原訴變更或追加他訴。但擴張或
    減縮應受判決事項之聲明者，不在此限，民事訴訟法第255
    條第1項第3款定有明文。本件原告等以被告等未依協議分配
    收取之租金，請求被告等返還不當得利，而起訴聲明原為：
    一、被告己○○、乙○○應給付原告新臺幣（下同）133,328元
    ，並自民國109年5月1日起按月給付原告等8,333元。二、被
    告戊○○、甲○○應給付原告等133,328元，並自109年5月1日起
    按月給付原告等8,333元。嗣於本院審理中具狀陳述被告己○○、戊○○應給付原告126,863元，被告乙○○、甲○○應給付原告
    92,654元，又於言詞辯論程序中陳明只請求返還108年度的
    不當得利部分，對於109年部份於本案不請求，關於訴之聲
    明第一、二項後段請求部分撤回，有起訴狀、民事準備書狀
    （見本院卷第299-309頁）及110年2月24日言詞辯論筆錄在
    卷可按，經核與前開規定無不合，應予准許。
貳、實體方面：　　
一、原告起訴主張：
（一）緣胡珠成（大房已歿）、胡珠漢（二房）、乙○○（三房）
      為三兄弟，關於坐落新竹市○○路○段000號、647號房屋（
      下稱645號房屋、647號房屋稅籍暫登記於二房胡珠漢之子
      己○○及三房乙○○名下）、新竹市○○○路00號、21號房屋（
      下稱19號房屋、21號房屋稅籍暫登記於二房胡珠漢之子戊○○名下及三房乙○○之子甲○○名下）、新竹市○○路○段000號
      房屋（下稱659號房屋暫登記於原告丙○○名下），尚未分
      產，實質上仍為三房共有之財產。歷年來，上開房屋均係
      出租予他人，新竹市○○路○段000號、647號房屋，目前由
      被告己○○、乙○○出租予他人經營幼兒園，新竹市○○○路00
      號、21號房屋，目前由被告戊○○、甲○○出租予他人經營撞
      球場，新竹市○○路○段000號房屋，目前由原告丙○○出租予
      他人經營彩券行及美髮店，所收取之房租總收入扣除總支
      出後，分成三等分，由每房各得三分之一。
（二）而上開房屋各大房108年度收支明細如下：
　　⒈大房（丁○○、丙○○）：659號房屋租金收入為1,920,000元
      ，支出為租賃所得稅168,000元、房屋稅15,693元、二代
      健保費32,088元、公證費4,500元。如本院認兩造間就108
      年度收支結算，應比照107年度以前帳目之結算方式，即
      一律扣除租賃所得稅10%、二代健保費，而不論三大房有
      無實際支出其費用，則原告主張大房應扣除之租賃所得稅
      為192,000元。
　　⒉二房（己○○、戊○○）：19號房屋租金收入為765,000元、64
      7號房屋租金收入為1,384,000元，支出為租賃所得稅76,5
      00元、租賃所得稅0元、房屋稅22,651元、公證費3,750元
      。
　　⒊三房（乙○○、甲○○）：21號房屋租金受入為765,000元、64
      7號房屋租金收入為1,384,000元，支出為租賃所得稅76,5
      00元、租賃所得稅0元、房屋稅51,839元、公證費3,750元
      、幼兒園抽汙水4,000元、存證信函220元、申請土地謄本
      及影印費800元。
　　⒋兩造之總收入為6,218,000元，總支出為460,291元，故每
      房平均分配盈餘為1,919,236元【計算式如下：（6,218,0
      00－460,291）÷3＝1,919,236，元以下四捨五入】。而原告
      之收入1,920,000元，扣除支出220,281元，為1,699,719
      元，尚不足219,517元。是被告己○○、戊○○應給付原告126
      ,863元（2,149,000－102,901－1,919,236＝126,863)，被告
      乙○○、甲○○應給付原告92,654元（219,517－126,863＝92,6
      54）。
（三）前揭幼兒園所承租空地之租金，係按照共有人應有部分比
      例直接換算後匯入各共有人之帳戶，不列入本件之結算。
      關於租賃所得稅部分，兩造均應提出有實際繳納稅捐之證
      明，始得列入當年度應扣除之支出，不得逕以房屋租賃所
      得之10%作為租質所得稅而予以扣除。以被告乙○○提出之1
      08年度綜合所得稅電子結算申報收執聯為例，其租賃所得
      之扣繳稅額為「0」，顯見其於108年度並未繳納系爭647
      號房屋租金收入之租賃所得稅，則不論其係故意或過失遺
      漏未申報，然其既未實際支出此項費用，自不應列入支出
      項目，蓋倘稅捐稽徵機關事後均未追徵此項稅額，無異令
      被告乙○○憑白取得此項未實際支出之稅額利益。
（四）又兩造及訴外人胡正賢、胡正偉等8人就647號房地及新竹
      市○○段000地號（部分面積共30坪）及同段167-1、168-1
      地號土地全部出租予訴外人黃玉蓮，終止租约之意思表示
      即應由出租人全體為之，始生效力。惟依被告提出之終止
      房地租賃契約書所示，其終止租約意思表示時，僅由被告
      及胡正賢、胡正偉等6人為之，未經出租人全體共同為之
      ，該終止之意思表示不生效力，系爭租約仍有效存在，原
      告自無須將房地保證金20萬元退還訴外人黃玉蓮。從而，
      被告甲○○於108年12月30日退還房地保證金600,000元予黃
      玉蓮，屬其個人行為，與原告無關，不得要求原告返還房
      地保證金20萬元。
（五）另被告主張原告尚須給付新竹市○○段000地號（舊地號為
      新竹市○○段000000地號）土地之使用權利金240,000元予
      被告乙○○、甲○○，並提出共有土地持分協議書為據。惟查
      ：
　　　被告提出之土地持分協議書為胡珠成（已歿）、胡珠漢、
      乙○○於75年3月16日訂立，當時係因登記在各房名下之土
      地仍屬共有之財產，故於該協議書約定土地之持分，並就
      胡珠成名義之8筆土地中的4筆土地約定各房享有單獨之使
      用權益，其中埔頂段431-19地號土地歸被告乙○○使用，然
      大房、二房、三房事後已就共有財產之土地部分，達成分
      配之協議並辦理登記完畢，其中仙水段167地號土地分歸
      原告丁○○、丙○○及被告己○○、戊○○、甲○○與訴外人胡正賢
      、胡正偉等7人共有，則上開共有土地持分協議書已因事
      後土地分配協議而失其效力，被告乙○○就仙水段167地號
      土地亦不再享有單獨之使用權益，是其請求原告給付該土
      地之使用權利金24,000元等語，要屬無據。
（六）爰依兩造歷年來之協議及不當得利法律關係，提起本件訴
      訟請求被告等返還不當得利。並於本院聲明：1.被告己○○
      、戊○○應給付原告126,863元。2.被告乙○○、甲○○應給付
      原告92,654元。
二、被告則以：
（一）兩造歷年來租賃所得分配方式為總收入（三大房一年租金
      總額）減總支出（包含10%租賃稅、二代健保費、房屋稅
      、房屋修繕費用、房客結束租約退還之押金…等）後再分
      成三等分，並非如原告所提的算法。
（二）而上開的10%租賃稅及二代健保費部分，一般都是由房客
      代扣代繳，若遇房客無法代扣代繳，經三大房的協議由所
      得人自行扣除，至於有無誠實申報繳納纯屬個人行為，且
      政府規定的租賃所得稅也是10%。
（三）訴外人黃玉蓮前承租登記在被告己○○、乙○○名下645、647
      號房屋經營幼兒園，嗣訴外人黃玉蓮因故解約，二房及三
      房先行支付各300,000元予訴外人黃玉蓮，退租押金亦應
      一併結算。大房理應返還二、三房先行代墊各100,000元
      。另幼兒園空地租金亦為共同收入的一部分，也是公帳，
      因為三大房均有登記為土地所有權人，而非僅登記在單一
      房名下，故空地租金係按共有人應得比例直接換算後匯入
      各共有人之帳戶。
（四）除此之外，上開幼兒園坐落土地中新竹市○○段000地號土
      地（舊地號為新竹市○○段000000地號）是屬三房使用的權
      利範圍，大房和二房每年開會結算時還需各支付三房每月
      20,000元，1年合計共480,000元的土地租金。
（五）綜上，於本院聲明：⒈原告之訴駁回。⒉如受不利之判決，
      願供擔保請准宣告免為假執行。
三、本院之判斷：
    原告為大房胡珠成子女、被告己○○、戊○○為二房胡珠漢子女
    、被告乙○○為三房，被告甲○○為乙○○之子。659號、645號、
    647號、19號、21號房屋為三房共同資產，其中659號房屋稅
    籍登記在原告丙○○名下、645號房屋登記在被告己○○名下、6
    47號房屋登記在被告乙○○名下、19號房屋登記在被告戊○○名
    下、21號房屋登記在被告甲○○名下。三大房約定就前開房屋
    收益以每年總收入扣減總支出後分成三等分，分配予各房。
    659號房屋於109年由大房出租他人經營彩券行、美髮店，約
    定每月租金共計160,000元；645、647號房屋出租訴外人黃
    玉蓮經營幼兒園，108年度租金為2,912,000元，由被告己○○
    、乙○○各自收取1,456,000元；19號、21號房屋出租他人經
    營撞球場，108年度租金1,530,000元，於扣除房屋租賃稅後
    ，由被告戊○○、胡榮昇各分受688,500元。而原告即大房108
    年度由承租人代為扣除租賃稅168,000元，已繳納房屋稅15,
    693元、公證費4,500元；二房即被告己○○、戊○○由承租人代
    為扣除出租撞球場10%租賃稅76,500元，已繳納房屋稅22,65
    1元、公證費3,750元；三房即被告乙○○、甲○○由承租人代為
    扣除出租撞球場10%租賃稅76,500元、二代健保費用41,046
    元、房屋稅51,839元、公證費3,750元、幼兒園抽汙水費用4
    ,000元、存證信函費用220元、申請土地謄本及影印費800元
    之事實，有扣繳憑單、租金協議書、租賃契約書在卷可憑，
    並為兩造所不爭執。是本件本院所應審究者為：（一）房屋
    租金收入租賃稅、二代健保費，是否應有實際支出始得扣除
    ？（二）原告是否應返還被告代墊退還訴外人黃玉蓮押租金
    200,000元？（三）原告每年是否應給付被告乙○○、甲○○每
    年240,000元土地使用費用？（四）原告得向被告請求金額
    為何？經查：
（一）關於房屋租金收入租賃稅、二代健保費，是否應有實際支
      出始得扣除部分：
　　　被告主張10%租賃稅，一般都是由房客代扣代繳，若遇房
      客無法代扣代繳，經三大房的協議由所得人自行扣除，至
      於有無誠實申報繳納纯屬個人行為等語，為原告所否認。
      經查：
　　　依兩造間於107年度結算明細（見本院卷第103-107頁）所
      示，其中關於659號1、2樓租金收入金額記載係已扣除10%
      租賃稅，關於647號房屋租金收入金額記載12月份租金收
      入118,800元，前面並加註（10%），而當月前開房屋亦出
      租他人經營幼兒園，每月租金264,000元，由二、三房分
      受後為132,000元，扣除10%租賃稅為118,800元，足見兩
      造確實有約定10%租賃稅，若遇房客無法代扣代繳，經三
      大房的協議由所得人自行扣除。是原告主張房屋租金收入
      租賃稅，是否應有實際支出始得扣除，尚屬無據。另二代
      健保費依107年結算明細，不論租金收入承租人有無報稅
      ，兩造於各大房結算時均列入扣除，足見二代健保費兩造
      亦約定不論有無實際扣繳，均依規定予以扣減。
（二）關於原告是否應返還被告代墊退還訴外人黃玉蓮押租金20
      0,000元部分：
　　⒈訴外人黃玉蓮於107年間向被告己○○、乙○○承租645、647號
      房屋（租賃契約書僅記載647號房屋）及向前開房屋附連
      土地共有人即原告、被告己○○、被告戊○○、被告甲○○、訴
      外人胡政賢、胡政偉承租土地經營幼兒園。訴外人並繳交
      600,000元押租金由三房各自分受，並約定合約到期不續
      租時各房須返還押租金200,000元。嗣因幼兒園因故無法
      經營，由前開除原告外之承租人於108年12月31日同意終
      止前開租賃法律關係，並退還600,000元押租金之事實，
      有終止房屋租賃契約書、公證書、房地租賃契約書、107
      年度幼兒園帳務收支明細表（見本院卷第197-211頁、第2
      81-283頁）可憑。
　　⒉按共有物之管理，除契約另有約定外，應以共有人過半數
      及其應有部分合計過半數之同意行之。但其應有部分合計
      逾三分之二者，其人數不予計算。依前項規定之管理顯失
      公平者，不同意之共有人得聲請法院以裁定變更之，民法
      第820條第1項定有明文。前開房屋附連土地係由全體共有
      人共同出租予訴外人黃玉蓮，其性質屬共有物之管理。而
      共有人與承租人達成合意終止租賃契約及退還押租金部分
      ，亦屬共有物管理之範疇，前開終止租約及退還押租金既
      經共有人過半數及應有部分合計過半數之同意，原告亦應
      受其拘束。而被告主張二、三房已為原告代墊各100,000
      元，而押租金屬兩造共有財產所衍生之金錢，自亦屬兩造
      年度結算範圍，被告主張亦應於108年度之結算時一併計
      算，自屬有據。
（三）關於原告每年是否應給付被告乙○○、甲○○每年240,000元
      土地使用費用部分：
　　⒈訴外人胡珠成（大房）、胡珠漢（二房）、乙○○（三房）
      於75年3月16日因家族土地信託登記在訴外人胡珠成名下
      ，就共有土地訂立持分協議書（見本院卷第287頁），約
      定重測前新竹市○○段000000地號土地為訴外人乙○○使用權
      益，前開土地重測後為新竹市○○段000地號土地，嗣後分
      割出同段167-1地號土地，而前開土地為幼兒園建築物即6
      45、647號房屋基地，有共有土地持分協議書、土地登記
      謄本（見本院卷第287頁、第313-315頁）可憑，並為兩造
      所不爭執（見本院卷第513-514頁）。雖前開167-1地號土
      地事後登記大房子女丁○○、丙○○應有部分合計1/3；二房
      子女己○○、戊○○合計1/3；三房子女胡政昇、胡政賢、胡
      政偉合計1/3分別所有，然依原告提出88年至107年間三房
      即乙○○帳務下每年均有一筆480,000元地租扣減，有結算
      單（見本院卷第27-109頁）可憑。可知前開土地雖從登記
      在大房名下變更登記各三房名下，然土地收益權益仍為三
      房單獨所有，土地收益權與75年訂立共有土地持分協議書
      約定並無二致。雖原告主張前開協議書因土地已分別登記
      各大房已失效，顯然不實。且從兩造迄今仍依該協議書內
      容作為分配收益之基準，可知該協議書內容並非單純分管
      協議，實已就土地日後所有權之分配先行協議。
　　⒉又645、647號房屋為兩造即三大房共有資產，其收益亦約
      定由三大房平均分配，而房屋不能脫離土地而單獨存在，
      則三房每年在其帳務下扣減之48萬元即屬前開建物使用土
      地之對價，此對價自應歸由三房享有。然前開房屋併同土
      地使用權利收益既由三大房平均分配，使用土地對價即屬
      前開房屋費用，自亦應由三大房平均分擔。雖被告主張被
      告為土地實際權利人，不應再負擔該筆費用，應有誤解。
      而被告就每年480,000元土地使用對價約定係大房、二房
      另行支付三房並未提出證據證明，被告主張每年480,000
      元不應自每年結算帳務中扣除，而係大房、二房另行給付
      ，即屬無據。
（四）關於原告得向被告請求金額為何部分：
　　　依前開認定標準，三大房108年度收入、減項分述如下：
　　⒈大房即原告丁○○、丙○○：　
  　　⑴租金收入：1,920,000元
　　　⑵房屋所得稅：192,000元
　　　⑶房屋稅：15,693元
　　　⑶二代健保費：36,672元
　　　⑷公證費：4,500元
　　　以上大房108年度列入結算金額為1,671,135元　　　
　　⒉二房即被告己○○、戊○○：
　　　⑴租金收入：2,221,000元
　　　⑵租賃稅：222,100元
　　　⑶房屋稅：22,651元
　　　⑶二代健保費：42,421元
  　　⑷公證費：3,750元
　    以上二房108年度列入結算金額為1,930,078元　　　
    ⒊二房即被告乙○○、甲○○：
　　　⑴租金收入：2,221,000元
　　　⑵租賃稅：222,100元
　　　⑶房屋稅：22,651元
　　　⑶二代健保費：42,421元
  　　⑷公證費：3,750元　
　　　⑸幼兒園抽汙水費：4,000元　　　　
　　　⑹存證信函：220元
　　　⑺申請土地謄本及影印費：800元
　　　⑻土地使用權利金：480,000元　　　
　    以上三房108年度列入結算金額為1,445,058元　　　
　　⒋綜上，三房各應分配金額為1,682,090元【計算式如下：（
      1,671,135＋1,930,078＋1,445,058）÷3＝1,682,090，小數
      點以下四捨五入）。大房108年度應得再分配金額為10,95
      5元、二房多取得247,988元、三房應再分配金額237,032
      元。而三大房應退還訴外人黃玉蓮押租金各200,000元，
      二、三房為大房各代墊100,000元已如前述，扣除代墊金
      額後，則原告尚應給付二房89,045元、三房100,000元。
      原告請求被告己○○、戊○○應給付原告126,863元；被告乙○○、甲○○應給付原告92,654元，即屬無據。
四、綜上所述，原告依兩造歷年來之協議及不當得利法律關係，
    請求被告己○○、戊○○應給付原告126,863元，請求被告乙○○
    、甲○○應給付原告92,654元，為無理由，應予駁回。
五、本件事證已臻明確，兩造其餘攻擊防禦方法及所提證據，經
    核與判決結果不生影響，爰不逐一論述，附此敘明。
據上論結，本件原告之訴為無理由，依民事訴訟法第436條第2項
、第78條，判決如主文。
中　　華　　民　　國　　110 　年　　3 　　月　　23　　日
                  新竹簡易庭    法  官  邱玉汝
以上正本係照原本作成。
如對本判決上訴，須於判決送達後20日內向本院提出上訴（須按
他造當事人之人數附繕本）；如委任律師提起上訴者，應一併繳
納上訴審裁判費。
中　　華　　民　　國　　110 　年　　3 　　月　　23　　日
                                書記官  陳筱筑